【裁判字號】    94,自更緝,1
【裁判日期】    950328
【裁判案由】    侵占
【裁判全文】
臺灣板橋地方法院刑事判決             94年度自更緝字第1號
自  訴  人  方玲企業股份有限公司
代  表  人  張昭雄
自訴代理人  乙○○
被      告  丙○○
上列被告因侵占案件，經自訴人提起自訴，本院判決如下：
    主  文
丙○○無罪。
    理  由
一、自訴意旨略以：被告丙○○於民國九十年六月間向城市○○
    ○路科技股份有限公司（下稱城市玩家公司）承租電腦設備
    一批，期間被告並未給付租金及相關款項予該公司，然其承
    租之電腦設備係經由城市玩家公司向自訴人購買而交付，惟
    城市公司亦未給付相關款項予自訴人，經自訴人與城市公司
    幾次催討未果，被告仍拒絕支付相關款項及歸還承租之設備
    ，因認被告涉犯刑法第三百三十五條第一項之侵占罪等語。
二、按犯罪事實應依證據認定之，無證據不得認定犯罪事實，刑
    事訴訟法第一百五十四條第二項定有明文。次按認定犯罪事
    實，須依證據，而所謂證據，係指合法之積極證據就犯罪事
    實能為具體之證明者而言；又認定不利於被告之事實，須依
    積極證據，苟積極證據不足為不利於被告事實之認定時，即
    應為有利於被告之認定，更不必有何有利之證據，最高法院
    三十年上字第八一六號判例意旨可資參照。
三、自訴人認被告涉犯前揭侵占罪嫌，無非係以其個人之指訴、
    自訴人與城市玩家公司所簽訂之合作協議書、統一發票、各
    期付款金額表各一份、城市玩家公司與被告間所簽立之電腦
    設備租用合約、區○○路架設同意書各一份、臺灣臺北地方
    法院九十年度訴字第四六二０號民事判決書一份為主要論據
    。訊據被告固坦承向城市玩家公司承租上開二十九台電腦（
    下稱系爭電腦）並已轉賣他人之事實，然堅決否認有何侵占
    犯行，辯稱：伊不知道系爭電腦係自訴人所有，伊已以新臺
    幣（下同）五十萬元之價格向城市玩家公司股東甲○○買下
    系爭電腦，價金均已付清等語。經查：
  (一)系爭由城市玩家公司出租予被告，並放置於被告位於臺北縣
    新莊市○○路五六八號店面之二十九台電腦，依自訴人與城
    市玩家公司所簽訂之合作協議書內容觀之，係城市玩家公司
    以分期付款方式向自訴人所購買，而該合作協議書第四條規
    定，於甲方即城市玩家公司完全清償款項前，上開電腦之所
    有權仍屬乙方即自訴人，性質上即屬於附條件買賣無疑。嗣
    後城市玩家公司並未依約清償電腦價款，並經自訴人提出民
    事訴訟獲得勝訴確定判決乙節，亦有臺灣臺北地方法院九十
    年度訴字第四六二０號民事判決書、確定判決證明書各一份
    附卷可稽，是於被告承租系爭電腦期間，系爭電腦仍屬自訴
    人所有，堪以認定。
  (二)然按動產擔保交易，非經登記不得對抗善意第三人，動產擔
    保交易法第五條後段定有明文。本件自訴人自承其與城市玩
    家公司間就系爭二十九台電腦之附條件買賣並未登記（參見
    本院九十四年七月二十日準備程序筆錄第四頁），是就被告
    而言，自無從知悉系爭電腦因附條件買賣條款之約定而仍屬
    自訴人所有此一事實。再依城市玩家公司與被告間所簽訂之
    電腦設備租用合約第五條，載明：「…如有任何第三者侵害
    此等機器之所有權時，無論為對該機器之管理查封或任何處
    置，承租人均應出面證明該機器係為城市○○○路科技股份
    有限公司所有之財產。…」等語觀之，城市玩家公司顯係以
    系爭電腦所有人之身分自居而出租予被告；租用合約第十四
    條復規定：「承租人得自承租日起二年後以議價之方式向出
    租人承購原承租之機器設備。」，若城市玩家公司不具有系
    爭電腦之所有權，被告屆期又將如何向城市玩家承購系爭電
    腦？按被告既係向城市玩家公司租用系爭電腦，租用合約上
    亦載明電腦為城市玩家公司所有，衡情一般人直覺上多會認
    為系爭電腦乃城市玩家公司所有；而系爭電腦為動產，並未
    登記所有權之歸屬或有正式之權利證明文件，而前揭自訴人
    與城市玩家公司間之附條件買賣契約亦未登記公示，復無其
    他積極證據可資證明被告確實知悉系爭電腦仍屬自訴人所有
    ，是被告辯稱其主觀上認為系爭電腦係城市玩家公司所有，
    實屬有據。
  (三)嗣被告於九十一年十一月十六日以五十萬元（含先前之押金
    二十五萬）之價格向城市玩家公司股東甲○○購買系爭二十
    九台電腦，且已付清所有價金等事實，業據甲○○於本院審
    理中證述明確，並有動產買賣契約書、電腦買賣合約收據、
    電腦合約收據聲明各一紙、新莊市農會支票影本四紙、新莊
    市農會存款往來帳卡列印資料一份附卷可稽，是此部份之事
    實堪以認定。按系爭電腦依據自訴人所提統一發票觀之（參
    見本院九十一年度自字第二九四號卷第九頁下方），加計營
    業稅後之總價為九十二萬八千元（未稅則為八十八萬三千八
    百一十元，自訴人與城市玩家公司簽訂之合作協議書所附各
    期付款金額表係加計百分之十三之週年利率，總價為九十八
    萬一千二百八十一元），其中還包含自訴人之保固責任在內
    。而一般個人電腦因效能規格不斷推陳出新，是同一規格效
    能之產品，其價格會因上市時間較久，且較高效能或較佳規
    格之同一功能產品推出而降價，此為眾所皆知之事實。本件
    被告係於九十年六月間承租系爭電腦，嗣於九十一年十一月
    間買斷時，已相隔一年五月，系爭電腦縱使係新品，價格亦
    會大打折扣，況業經被告使用約一年五月，屬於中古電腦，
    而被告係將系爭電腦作為網路咖啡使用，使用率較高，折舊
    率自應較一般家用或辦公用電腦設備更高，依雙方所簽訂之
    動產買賣契約書約定，城市玩家公司復不提供保固，則被告
    以五十萬元購買系爭電腦，衡情尚屬合理，難認係以顯不相
    當之低價買入。按被告所支出之五十萬元價金既尚符一般中
    古電腦行情，若被告知悉系爭電腦為自訴人所有，而非城市
    玩家所有，又何須向城市玩家公司購買？況證人即出售系爭
    電腦予被告之城市玩家公司股東甲○○於本院審理中亦證稱
    ：「 (法官問：被告當時有問說所有權是否有糾紛或是電腦
    所有權為何人？）因為那時候我們沒有談到這個問題，因為
    一開始的租約就是向城市玩家定的，所以就認定所有權是城
    市玩家的。」等語（參見本院九十五年三月十四日審判筆錄
    第五頁）。是綜合上情觀之，被告自承租時起至買斷系爭電
    腦時止，主觀上均認為系爭電腦乃係城市玩家公司所有，並
    不知悉當時所有權仍屬自訴人所有，至為灼然。
  (四)至自訴人主張證人甲○○並非城市玩家公司負責人，乃係無
    權代理云云，然依證人甲○○於買賣當時出示予被告之商店
    讓渡同意書及認股同意書內容觀之，讓渡同意書第二條、第
    八條係約定，城市玩家公司原股東陳震宇同意以二百五十萬
    元之價格，自九十年三月二十八日起將城市玩家公司所有財
    產（含營業設備及其他生財器具）及經營權均讓予甲○○；
    於九十年三月二十八日所簽訂之認股同意書第六條亦約定，
    城市玩家負責人黃郁誠、股東陳震宇、張宏銘均同意城市玩
    家公司全權委由甲○○經營，有上開讓渡同意書、認股同意
    書各一份在卷可按。而上開經營權讓渡予證人甲○○之事實
    ，除據證人甲○○於本院審理中到庭證述甚明外，亦據城市
    玩家公司負責人黃郁誠於臺灣板橋地方法院檢察署九十一年
    度偵字第一四九０二號案件及臺灣臺北地方法院檢察署九十
    三年度偵字第一九０八號案件中證述屬實（參照上開偵字第
    一四九０二號偵查卷第九十一頁以下，及偵字第一九０八號
    偵查卷第二十二頁），顯見證人甲○○自九十年三月二十八
    日起即取得城市玩家公司之實際經營權無疑。至於證人甲○
    ○與上開城市玩家公司原負責人、原股東間嗣後產生經營上
    之糾紛，核屬城市玩家公司內部之問題，前揭讓渡同意書、
    認股同意書既均屬真正，被告依據上開同意書之內容而認甲
    ○○確實有權代表城市玩家公司出售系爭電腦，亦符情理，
    尚難以城市玩家公司內部經營權之糾紛為由，即逕行推論被
    告當時知悉系爭電腦非屬城市玩家公司所有，要屬當然。另
    自訴人聲請傳喚之證人黃郁誠於前揭案件中對於城市玩家公
    司經營權之歸屬業已證述明確，且本案所應審酌者乃係被告
    是否知悉系爭電腦並非城市玩家公司所有，是否具有侵占故
    意，是否具有不法所有之意圖，與城市玩家間經營權之民事
    糾紛並無直接關聯，本院認無傳喚之必要，附此敘明。
  (五)另被告與城市玩家公司間之電腦設備租用合約中雖係載明租
    用三十台電腦，但自訴人當初係出售二十九台電腦予城市玩
    家公司，有上開合作協議書及統一發票各一份附卷可稽，合
    作協議書中並載明係指安裝於被告前址店面內之二十九台電
    腦。嗣被告與證人甲○○間所簽訂之動產買賣契約書，亦係
    載明被告買斷二十九台電腦之所有權，可見被告實際承租者
    應僅為二十九台電腦。況自訴人既僅出售二十九台電腦，縱
    使被告實際承租者為三十台電腦，多出之一台電腦亦與自訴
    人無涉，自訴人既不能證明被告確實係承租三十台電腦，或
    多出之一台電腦確為自訴人所有，自不能空言臆測被告就該
    台電腦亦構成侵占罪，至為灼然。
四、據此，本件依自訴人所提證據，尚難認被告知悉系爭電腦當
    時仍為自訴人所有，並非城市玩家公司所有，則被告向城市
    玩家公司買斷系爭電腦後再出售他人，顯難認其具有侵占故
    意，更遑論具有不法所有之意圖，當不成立刑法第三百三十
    五條第一項之侵占罪。此外，復查無其他積極證據足資證明
    被告確有自訴人所指前揭侵占犯行，不能證明被告犯罪，自
    應諭知被告無罪之判決。
據上論斷，應依刑事訴訟法第三百四十三條、第三百零一條第一
項，判決如主文。
中    華    民    國    95    年    3     月    28    日
                刑事第十八庭審判長法  官 李幼妃
                                  法  官 鄭燕璘
                                  法  官 張紹省
以上正本證明與原本無異。
如不服本判決應於送達後十日內向本院提出上訴狀。
                                  書記官 周雅玲
中    華    民    國    95    年    3     月    31    日


司法院資訊處製作；財團法人民間司法改革基金會備份。
